【裁判字號】    87,訴,2435
【裁判日期】    890126
【裁判案由】    清償債務
【裁判全文】
臺灣臺北地方法院民事判決          八十七年度訴字第二四三五號
    原      告  旭峰紡織有限公司
    法定代理人  乙○○
    訴訟代理人  許晏賓  律師
    被      告  軒騰貿易有限公司
    法定代理人  甲○○
    訴訟代理人  俞大衛  律師
    複代理  人  謝青樺  律師
右當事人間清償債務事件，本院判決如左：
    主    文
原告之訴及其假執行之聲請均駁回。
訴訟費用由原告負擔。
    事    實
甲、原告方面：
一、聲明：
（一）被告應給付原告美金六萬六千三百九十二元十五角及自民國八十七年四月四日
      起至清償日止，按年息百分之五計算之利息。
（二）願供擔保，請准予宣告假執行。
二、陳述：
（一）原告為訴外人欣炬星實業有限公司（以下簡稱欣炬星公司）之債權人，於八十
      六年十二月間，欣炬星公司為清償其對於原告所負之債務，乃與被告公司約定
      以原告為系爭信用狀之受益人，由原告對被告透過信用狀之支付，取得直接請
      求給付貨款之權利，本件係屬於典型以「縮短給付為目的」之第三人利益之契
      約。
（二）被告與訴外人欣炬星公司約定以原告為信用狀受益人，原告早於八十七年三月
      間，原告依約交付首批貨物時，即透過信用狀向上海商業銀行東台北分行（以
      下稱上海東台北）押匯而取得價金約計美金十三萬元，當時被告曾以欣炬星公
      司積欠該公司一萬美金為由要求原告須先代欣星炬公司償還該一萬美金後才同
      意銀行撥款，由原告透過信用狀取得貨款，換言之，在系爭信用狀之前被告早
      有與欣炬星公司成立以原告為受益人之利益第三人契約之情事，且原告亦透過
      信用狀取得貨款。詎至同年四月間，原告復以空運交付第二批貨物予被告所指
      定之第三人受領後，原告之押匯竟遭上海東台北以被告不予轉押匯，而拒付該
      筆貨款共計美金六萬六千三百九十二元十五角，迭經催討，被告均置之不理。
（三）原告與被告間並無買賣契約之存在，何以被告以原告為信用狀之受益人，以取
      得直接請求給付貨款之權利？買賣契約既存在於被告與訴外人欣炬星公司間依
      約被告應以欣炬星公司為信用狀之受益人，而被告卻與欣炬星公司約定以原告
      為受益人，而且系爭信用狀高達二萬四千六百四十四元之開狀費用亦由原告負
      擔，在在皆足以證明被告與欣炬星公司間確有以原告為受益人之利益第三人契
      約存在。
（四）證人柯秋萍於庭訊時證稱伊不知欣炬星公司因積欠原告貨款，而以原告為信用
      狀受益人，透過信用狀以取得貨款清償債務之事云云，顯然不實：
    １八十七年三月間被告與欣炬星公司就曾約定以原告為信用狀受益人，由原告透
      過信用狀以取得貨款美金約十三萬元，當時因欣炬星公司積欠被告一萬美元，
      故柯秋萍即要求原告須先代欣炬星公司償還該一萬美金後，方才將押匯款撥入
      原告帳戶內，由原告取得該筆貨款，是則柯秋萍早已知道欣炬星公司對於原告
      有積欠貨款，方才與被告約定以原告為信用狀之受益人之事。
    ２柯秋萍在八十七年三月初在被告公司裡，亦曾當面向原告之法定代理人乙○○
      表示，要原告趕快辦理押匯取得貨款，以免欣炬星公司旁生技節，柯秋萍既催
      促原告趕快辦理押匯取得貨款，以免欣炬星公司旁生枝節則柯秋萍焉有可能不
      知欣炬星公司積欠原告貨款而與被告約定以原告為系爭信用狀之受益人，由原
      告透過信用狀以取得貨款滿足債權之事？
（五）被告為圖否認伊與欣炬星公司間有以原告為受益人之利益第三人契約存在，指
      稱原告僅係系爭信用狀之代收人而非受益人云云，惟原告一再向本院陳明，依
      信用狀統一慣例之規定，並無所謂「代收人」之名詞，亦無所謂「代押匯關係
      」被告明明白白以原告為受益人而向銀行申請開發國內「背對背信用狀」，且
      其開狀費亦由原告負擔，被告與欣炬星公司間有以原告為受益人之利益第三人
      契約存在殆無疑義，今被告徒口否認原告之受益人地位應由被告負舉證責任，
      卻未見被告舉證證明以實其說，甚且被告稱欣炬星公司有債信問題，亦未見被
      告舉證證明欣炬星公司有如何之債信問題。
（六）又被告稱原告無法透過信用狀取得貨款，係因原告之押匯文件瑕疵所致云云，
    惟原告所以無法透過信用狀取得貨款，並非單純因押匯文件不符所致，實係
      因被告與欣炬星聯手惡意阻止原告取款，蓋被告迄八十七年四月四日始將押匯
      所需之原始驗貨證明，傳真給原告辦理押匯，若原告逾期押匯，亦可歸責於被
      告，且原告所提供之押匯文件縱有瑕疵，然被告若與開狀行進行協商，拋棄該
      瑕疵之主張，同意開狀行辦理押匯，則原告亦可透過信用狀取得貨款，實則因
      被告與欣炬星公司為惡意讓原告無法透過信用狀取償，被告故意以單據瑕疵為
      由，向開狀行稱「不擬換單向母信用狀求償，而會要求母信用狀申請人改為電
      匯」，後上海商業銀行東台北分行才會將原告之押匯文件退回，被告以此方式
      規避其應透過信用狀給付原告貨款之責任，其意圖侵害原告之權益實已彰彰甚
      明，事實上原告所以無法取得匯款，實係因被告要求開狀銀行拒付所致，被告
      稱原告之無法向銀行押匯，係因押匯文件不符約定之原因所致與其無關，顯係
      其事後卸責之詞。
（七）被告稱「欣炬星公司以信函通知被告，由於其出貨延誤，所以信用狀已過期無
      法押匯。由此請求被告轉請客戶取消該信用狀並用其他方式付款給欣炬星公司
      …」云云，但系爭信用狀之受益人既為原告，該信用狀所產生之權利義務概由
      原告主張之，欣炬星公司無權對系爭信用狀主張權利及作任何指示，且系爭信
      用狀乃不可撤銷信用狀，係被告用以支付貨款之工具，欣炬星公司已將系爭信
      用狀所表彰之貨款請求權讓與原告並與被告成立利益第三人契約，而以原告為
      系爭信用狀之受益人，被告與欣炬星公司即不得在未經受益人原告之同意下，
    就其契約變更或撤銷之，被告抗辯欣炬星公司要求取消信用狀並已將貨款支付
      欣炬星公司而主張免責，依法顯屬無據。
（八）系爭信用狀僅係一種支付工具，其所表彰者乃貨款請求權，被告與欣炬星公司
      約定由原告取得系爭信用狀所表彰之貨款請求權後，縱使該信用狀因押匯文件
      瑕疵而無法取得押匯款，然而原告之貨款之給付請求權並未消滅，被告依約須
      對原告給付貨款，而非對欣炬星公司清償貨款。
（九）綜上所述，被告既與欣炬星公司成立利益第三人契約以原告為受益人，由原告
      取得系爭信用狀所表彰之貨款請求權，則原告對於被告依法已取得直接請求給
      付之權利，為此原告依民法第二百六十九條之規定對被告起請求給付美金六萬
      六千三百九十二元十五角即屬有理。
乙、被告方面：
一、聲明：如主文第一項所示，如受不利判決願供擔保請准免為假執行。
二、陳述：
（一）原告始終未能就本件之關鍵提出舉証：
    １本件的關鍵問題，在於三方（原告﹑被告及欣炬星公司）是否有「不論信用狀
      條件符合與否，被告都必須付錢給原告」的合意。但原告始終對此提不出任何
      証據。
    ２原告在其起訴書中，只主張「原告與欣炬星公司有此合意」，但卻沒提到被告
      對此有無「知情」或「同意」。吾人依常理研判，如果被告真有知情或同意，
      則原告絕不可能不提（是否能舉証是另一回事，但不至於不做此主張，因為這
      是法律責任成立的關鍵）。由此可以証明，原告根本就不敢說「被告對此知情
      」，否則其在起訴狀中就不可能有此種陳述方式。
    ３由另一角度言，如果三方真有此種合意，則金錢亦不在少數，何以不以書面訂
      立？由此亦可知原告之主張不符情理。
    ４事實上，根本就沒有前述的三方合意存在，本件的事實為：原告向炬星要錢未
      成（因欣炬星公司已結束），只得硬咬上被告（被告是其惟一拿到錢的希望）
      而已。此由原告假扣押被告財產之後，遲遲不起訴，結果是由被告聲請法院命
      原告起訴，即可瞭解內情（因為根本沒有要被告付錢的根據存在）。
（二）原告只是信用狀的約定代收人而已：
    １由於欣炬星公司信用不佳，因此約定由原告擔任受益人，以便早日取得貨款（
      按：原告已是此一架構下的第三位受益人，詳細經過及証物業已呈送附卷）。
    ２原告自稱：「被告說欣炬星信用不好，有何証據可以証明？」，但是，兩造都
      知道，欣炬星的蘇先生已經跑路了，這還不能証明其信用不好乎？
    ３由被証八的通知函中，可以証明欣炬星公司只是委託原告代為押匯而已（其文
      字為：「已委託旭峰公司代為押匯」﹑「委託旭峰公司押匯之事亦告終止」。
      原告又稱此一文件只是傳真本云云，被告將於開庭時攜帶正本到庭，以供核對
      。
（三）系爭信用狀為「不可撤銷信用狀」：
    １該信用狀為不可撤銷，因此，原告所稱之「被告惡意撤銷信用狀」云云，顯有
      誤會。
    ２原告未拿到錢的原因，是其所持文件與信用條件有四點不符且過期才押匯，別
      無其他。
（四）被告業已付款給欣炬星公司：
      在代押匯終止，且原告過期才押匯之後，被告業已將系爭貨款支付欣炬星公司
      ，冤有頭，債有主，原告如有權利，應向欣炬星公司提出請求，不宜一再對被
      告請求。
（五）關於「美金一萬元」之部分：
    １在先前之一次交易中，在出貨當時，由於欣炬星公司積欠出貨工廠美金一萬元
      ，工廠在拿到錢之前拒不出貨，因此，被告先借了美金一萬元給欣炬星公司，
      由欣炬星公司支付給工廠，工廠才願意出貨，當時的約定是：在欣炬星公司的
      指定代押匯人拿到錢之後，應優先將美金一萬元返還被告，所以當時的代押匯
      人（原告）即支付被告美金一萬元。此一事件與本件根本無關，原告故意濫行
      牽涉，實屬無稽。
    ２關於原告主張「本件交易是欣炬星公司向原告購買布料」之部分：
      此部分為欣炬星公司與原告間的私事，與被告無關。但是，據被告所知，原告
      之主張並非事實（亦即：欣炬星公司係向他人購布），因此被告加以否認。
    ３不論此部分是否屬實，均與本件無關。
    理    由
一、本件原告主張其為訴外人欣炬星公司之債權人，於八十六年十二月間，欣炬星公
    司為清償其對於原告所負之債務，乃與被告公司約定以原告為系爭信用狀之受益
    人，由原告對被告透過信用狀之支付，取得直接請求給付貨款之權利，原告並早
    於八十七年三月間，依約交付首批貨物時，即透過信用狀向上海東台北押匯而取
    得價金約計美金十三萬元，當時被告曾以欣炬星公司積欠該公司一萬美金為由要
    求原告須先代欣星炬公司償還該一萬美金後才同意銀行撥款，由原告透過信用狀
    取得貨款，換言之，在系爭信用狀之前被告早有與欣炬星公司成立以原告為受益
    人之利益第三人契約之情事，且原告亦透過信用狀取得貨款。詎至同年四月間，
    原告復以空運交付第二批貨物予被告所指定之第三人受領後，原告之押匯竟遭上
    海東台北以被告不予轉押匯，而拒付該筆貨款共計美金六萬六千三百九十二元十
    五角，爰依民法第二百六十九條之規定，請求如聲明所示等語。被告則以原告、
    被告及欣炬星公司間未有「不論信用狀條件符合與否，被告都必須付錢給原告」
    的合意，原告只是信用狀之約定代收人，系爭信用狀為「不可撤銷信用狀」，原
    告未拿到錢的原因，是其所持文件與信用條件有四點不符且過期才押匯，別無其
    他，且被告業已付款給欣炬星公司等語，資為抗辯。
二、經查有關被告與欣炬星公司間有生意之往來，被告向欣炬星公司購貨，因而開立
    以原告為受益人之信用狀乙事，固有信用狀一紙在卷可資佐證，惟據證人柯秋萍
    於本院審理時結證稱：「受益人是工廠要求要開給何人的，欣炬星公司是我們之
    承作人，且欣炬星公司先後有二次變更受益人，本件原告是欣炬星公司第三次之
    指示將受益人改為原告公司，至於是何原因我不清楚」等語（見本院八十七年十
    月十二日言詞辯論筆錄），又依欣炬星公司於八十七年四月三日之通知函內容觀
    之，原告係受欣炬星公司之委託就系爭信用狀代為押匯，欣炬星公司並已終止與
    原告之前揭委託，且被告業已付款給欣炬星公司等情，有通知函、收據及支票可
    憑，堪信原告係受欣炬星公司之委託就系爭信用狀代收押匯款，被告所辯，應予
    採信。
三、信用狀之開發，係以買賣契約或其他契約為依據，其本質乃與此等契約各自分立
    之交易行為，即信用狀之獨立抽象性，本件原告主張之請求權基礎為民法第二百
    六十九條第一項第三人利益契約之直接請求權，此有原告之起訴狀及本院八十七
    年八月三日之言詞辯論可憑，是本件應再加以審究者，在於原告是否有上開之直
    接請求權？按「以契約訂定向第三人為給付者，要約人得請求債務人向第三人為
    給付，其第三人對於債務人，亦有直接請求給付之權。」民法第二百六十九條第
    一項定有明文，是第三人利益契約之成立要件，除須債權人與債務人間成立有效
    之契約外，仍須約定使當事人以外之第三人取得債權，此為第三人利益契約之特
    色，如上所述，原告尚非系爭信用狀之受益人，此外原告復無法就被告與欣炬星
    公司間有約定使其取得債權之事實，加以舉證以實其說，自難認原告已具有民法
    第二百六十九條第一項之直接給付請求權。
四、從而，原告依民法第二百六十九條之規定，請求被告給付美金六萬六千三百九十
    二元十五角及自八十七年四月四日起至清償日止，按年息百分之五計算之利息，
    為無理由，應予駁回。原告受敗訴判決，其假執行之聲請即失所依據，應併予
    駁回。
五、本件事證已臻明確，兩造其餘主張陳述及所提之證據，均毋庸再予審酌，附此敘
    明。
六、結論：原告之訴為無理由，依民事訴訟法第七十八條判決如主文。
中      華      民      國    八十九    年      一      月    二十六    日
                                  民事第三庭法      官  陳邦豪
右為正本係照原本作成
如對本判決上訴，須於判決送達後廿日內向本院提出上訴狀
中      華      民      國    八十九    年      一      月    二十六    日
                                            法院書記官  梁添勝


司法院資訊處製作；財團法人民間司法改革基金會備份。
